臺灣高等法院刑事裁定
111年度毒抗字第82號
抗  告  人  
即  被  告  曾雅君




                    （現在法務部○○○○○○○○○○附設勒戒處所執行）
上列抗告人因違反毒品危害防制條例案件，不服臺灣桃園地方法
院111年度毒聲字第29號，中華民國111年1月3日所為之強制戒治
裁定（聲請案號：臺灣桃園地方檢察署109年度毒偵字第5873號
），提起抗告，本院裁定如下：
    主  文
抗告駁回。                                             
    理  由
一、抗告意旨略以：被告之臨床評估分數高達36分，比其餘評估
    分數來的高，被告在觀察勒戒期間安分守己，在執行有期徒
    刑殘刑時也都很穩定，觀察勒戒原本在去年就要執行，但因
    被告有身孕，檢察官才延後執行，現在強制戒治，則後面的
    殘行是否算入戒治期間，被告以後的有期徒刑能否替代免除
    戒治，且被告積極在爭取親自扶養小孩，希望能夠網開一面
    ，給被告一個機會，讓被告重享天倫之樂，使被告負起一個
    為人母的責任等語。
二、按觀察、勒戒後，檢察官或少年法院（地方法院少年法庭）
    依據勒戒處所之陳報，認受觀察、勒戒人無繼續施用毒品傾
    向者，應即釋放，並為不起訴之處分或不付審理之裁定；認
    受觀察、勒戒人有繼續施用毒品傾向者，檢察官應聲請法院
    裁定或由少年法院（地方法院少年法庭）裁定令入戒治處所
    強制戒治，其期間為6個月以上，至無繼續強制戒治之必要
    為止，但最長不得逾1年，毒品危害防制條例第20條第2項定
    有明文。次按勒戒處所應注意觀察受觀察、勒戒人在所情形
    ，經醫師研判其有或無繼續施用毒品傾向後，至遲應於觀察
    、勒戒期滿之15日前，陳報該管檢察官或少年法院（庭），
    觀察勒戒處分執行條例第8條第1項亦定有明文。依據上開規
    定，受觀察、勒戒人有無繼續施用毒品之傾向，係由醫師研
    判。而關於有無繼續施用毒品傾向之評估標準，法務部已於
    110年3月26日以法矯字第11006001760號函修正頒布「有無
    繼續施用毒品傾向評估標準紀錄表」、「有無繼續施用毒品
    傾向評估標準評分說明手冊」，上開評分說明手冊載明判定
    之原則：「受觀察勒戒人入所後，經過2週時間的觀察、勒
    戒，由處所及醫療人員依據其各項紀錄、資料及觀察勒戒期
    間之行為表現，加以評分。在勒戒人入所4-6週後，可再做
    一次評估以做必要之評分修正。每一大項皆有靜態因子與動
    態因子。先以靜態因子分數評分，靜態因子分數總分在60分
    （含）以上為『有繼續施用毒品傾向』；60分以下，與動態因
    子分數相加，如果總分在60分（含）以上，為『有繼續施用
    毒品傾向』」，又評估標準紀錄表及說明手冊中「前科紀錄
    與行為表現」之第1題及第3題之計分方式修正如下(餘無修
    正)：㈠第1項「毒品犯罪相關司法紀錄」：計分方式修正為
    每筆(次)5分，總分上限為10分；㈡第3項「其他犯罪相關紀
    錄」：計分方式修正為每筆（次）2分，總分上限為10分。
    而「前科紀錄與行為表現」係評估毒品犯罪相關司法紀錄、
    首次毒品犯罪年齡、其他犯罪相關紀錄、入所時尿液毒品檢
    驗、所內行為表現等因素；「臨床評估」係評估物質使用行
    為、合法物質濫用、使用方式、使用年數、精神疾病共病（
    含反社會人格）、臨床綜合評估（含病識感、動機、態度、
    就醫意願）等因素；「社會穩定度」則係評估工作、家庭等
    因素。是被告有無「繼續施用毒品傾向」，係依具體個案之
    臨床實務及相關事證等情綜合判定，有其相當之專業依據及
    標準，且涉及專門醫學，又衡酌強制戒治之目的，係為協助
    施用毒品者戒斷毒品之心癮及身癮所為之一種保安處分類型
    ，而該評估標準係將與判斷有無繼續施用傾向之相關因素加
    以列舉及量化，適用於每一位受觀察、勒戒處分之人，具一
    致性、普遍性、客觀性，以利執法者判定受勒戒人有無繼續
    施用毒品傾向，倘其評估由形式上觀察，無擅斷或濫權等明
    顯不當之情事，法院應予尊重。
三、經查： 　　
  ㈠被告於執行觀察、勒戒期間，經法務部○○○○○○○○○○附設勒戒
    處所依評估標準後，其前科紀錄與行為表現部分：⑴毒品犯
    罪相關司法紀錄「有，12筆」；⑵首次毒品犯罪年齡為「20
    歲以下」；⑶其他犯罪相關紀錄「有，3筆」；⑷入所時尿液
    毒品檢驗為「無藥物反應」；⑸所內行為表現分（0）；臨床
    評估部分：1.物質使用行為：1-1多重毒品濫用為「有，種
    類：海洛因、安非他命」；1-2合法物質濫用為「有，種類
    ：菸」；1-3使用方式為「有注射使用」；1-4使用年數為「
    超過1年」；2.精神疾病共病（含反社會人格）為無；3.臨
    床綜合評估（含病識感、動機、態度、就醫意願，評定為「
    中度」）；社會穩定度部分：1.工作：全職工作「檳榔攤」
    ；2.家庭：2-1家人藥物濫用為「無」；2-2入所後家人是否
    訪視為「無」；2-3出所後是否與家人同住為「是」。以上1
    至3計分經法務部於民國110年3月26日修正評估標準調整後
    ，合計總分為67分（靜態因子58分，動態因子9分），經評
    定為「有繼續施用毒品傾向」，有法務部○○○○○○○○110年12
    月28日北女所衛字第11061008120號函暨檢附之受觀察勒戒
    人甲○○「有無繼續施用毒品傾向證明書」及「有無繼續施用
    毒品傾向評估標準紀錄表」附卷可參（見109年度毒偵字第5
    873號影卷第293、295、297頁）。上揭評估除詳列各項靜態
    因子、動態因子之細目外，並有各細目之配分、計算及上限
    ，並非評估之醫師所得主觀擅斷，是該評估標準紀錄表乃係
    該勒戒處所相關專業知識經驗人士於被告執行觀察、勒戒期
    間，依其本職學識綜合上開各節評估，具有科學驗證而得出
    被告有繼續施用毒品傾向之結論，且分數計算並無錯漏，原
    裁定令被告進入戒治處所強制戒治，核屬適法有據。
  ㈡按毒品危害防制條例規定強制戒治之目的，既係因施用毒品
    成癮者，其心癮不易戒除，難以戒絕斷癮，致其再犯率均偏
    高，故有持續收容於戒治處所施以強制戒治之必要。是毒品
    危害防制條例第20條第2項關於強制戒治之規定，係屬強制
    規定，只要觀察、勒戒後，經評定有繼續施用毒品傾向者，
    檢察官即應聲請法院裁定令入戒治處所強制戒治，並無例外
    。且毒品危害防制條例所規定之觀察、勒戒或強制戒治處分
    ，性質上為禁戒處分，屬於保安處分之一種，其立法意旨在
    幫助施用毒品者戒除毒癮，該處分之性質非為懲戒行為人，
    而係為消滅行為人再次施用毒品之危險性，目的係在戒除行
    為人施用毒品身癮及心癮之措施，故觀察、勒戒之執行，其
    重點在「評估」應否受強制治療之可能性，並依其結果有不
    起訴處分之優遇，亦係提供行為人改過自新之機會，此乃係
    刑罰之補充制度，從而毒品危害防制條例本身所規定之觀察
    、勒戒及強制戒治等保安處分，雖兼具自由刑之性質，卻有
    刑罰不可替代之教化治療作用，並非刑事處罰，自無一罪二
    罰之問題。被告前經原審裁定令入勒戒處所觀察、勒戒，既
    經專業評估有繼續施用毒品傾向，無法戒斷毒癮，自有依法
    施以強制戒治之必要。
  ㈢綜上所述，原審裁定命被告令入戒治處所強制戒治，核其認
    事用法並無違誤。抗告意旨主張以有期徒刑代替強制戒治，
    指摘原裁定不當，為無理由，應予駁回。　　　
據上論斷，應依刑事訴訟法第412 條，裁定如主文。
中　　華　　民　　國　　111 　年　　1 　　月　　21　　日
                  刑事第十七庭  審判長法　官  鄭水銓
                                      法　官  姜麗君
                                      法　官  黃雅芬
以上正本證明與原本無異。
不得再抗告。
                                      書記官  鄭雅云
中　　華　　民　　國　　111 　年　　1 　　月　　24　　日